【裁判字號】    87,再易,12
【裁判日期】    900207
【裁判案由】    再審之訴
【裁判全文】
臺灣臺北地方法院民事裁定  八十七年度再易字第一二號
    再審  原告    甲○○
    訴訟代理人    陳麗玲律師
                  洪榮彬律師
    右  一人
    複  代理人    陳淑芬律師
    再審  被告    乙○○      住台北縣新店市○○路一○二巷六弄一之一號
右當事人間請求損害賠償事件，再審原告對於本院民國八十七年四月二日八十六年度
簡上字第五七五號確定判決提起再審之訴，本院裁定如左：
    主    文
再審之訴駁回。
再審訴訟費用由再審原告負擔。
    理    由
一、按提起民事再審之訴，應於三十日之不變期間內為之；前項期間，自判決確定時
    起算，但再審理由知悉在後者，自知悉時起算，民事訴訟法第五百條第一項、第
    二項分別定有明文。又如主張其再審理由知悉在後者，應就所主張之事實負舉證
    之責任，其未依民事訴訟法第五百零一條第一項第四款後段規定，記載遵守不變
    期間之證據者，不屬於同法第一百二十一條第一項規定，書狀不合程式或有其他
    欠缺之情形，審判長毋庸裁定定期命其補正，即得以其訴為不合法，逕以裁定駁
    回之（最高法院八十一年度台抗字第一七八號裁定參照）。另對於確定判決衹須
    主張一個法定再審事由，即得提起一個獨立的再審之訴，倘對於同一確定判決如
    主張數個不同條款之再審理由，則有如重疊的訴之合併，其所應遵守之不變期間
    ，自應分別計算。（最高法院七十二年度台聲字第三九二號判例參照）。
二、本件再審意旨略以：
  (一)原確定判決（八十六年度簡上字第五七五號）適用法則顯有錯誤：
    １再審原告於歷審庭訊中一再重申方德不可能於生前積欠他人債務，應認再審原
      告已否認系爭三紙借據之真實性，原審竟未命再審被告積極舉證，反採信再審
      被告片面供述，及未經到庭證述之訴外人鮑昭正出具之證明書，率予認定系爭
      三紙借據之真正性。
    ２再審被告於原審八十六年十二月五日庭訊中陳述：三張借據是我代方德清償債
      務，方德之債權人給我的，：：一張是離婚後付的，一張是快離婚時付的，一
      張是離婚前付的等語，顯然違背經驗法則。微論經細審三紙借據中面額新台幣
      （下同）十萬元者，其內容係載明：方德積欠乙○○即再審被告十萬元等語，
      顯非再審被告代償後自債權人處取得，是再審被告之供述已有不實；甚者，果
      如再審被告所言，該筆十萬元之借款已清償，則顯係由方德清償予乙○○即再
      審被告，因再審被告絕無可能就方德積欠再審被告之債務，由再審被告自己向
      自己清償後，再保留該借據據以供日後求償之可能性存在。據此，原確定判決
      有認定事實未依證據之違法。
    ３再審被告於鈞院新店簡易庭八十六年七月十五日庭訊中並不否認該三紙借據業
      已返還再審原告，足徵再審被告於八十五年一月十九日主張抵銷時，系爭三紙
      借據早已返還予再審原告，故原確定判決於判決理由中載稱：再審被告係於八
      十五年一月十七日向再審原告扣除十九萬元已為抵銷之意思表事後，始同時返
      還借據於再審原告乙節，顯憑空捏造而來，認事用法違背法令。甚再審被告於
      原審八十六年十二月五日庭訊中已自承免除方德債務，益見再審被告返還借據
      之行為乃免除債務之意。另再審被告雖曾辯稱：伊於八十三年間交付借據予再
      審原告時，雙方有約定日後可扣回云云，但為再審原告所否認，此抗辯事實自
      應由再審被告負責舉證。然原確定判決不查，逕駁回再審原告之上訴，殊顯違
      誤。
    ４縱令系爭三紙借據為真正，且再審被告返還借據之舉非債務免除之意，然系爭
      借據中金額六萬元者，其應清償債務之日期為六十九年六月三日，然距再審被
      告本件主張抵銷之日即八十五年一月十九日，亦早已罹於十五年之請求權時效
      （八十四年六月三日），依民法第三百三十七條之規定及學者鄭玉波民法債編
      總論及孫森焱民法債編總論對於時效消滅與抵銷權行使之規定，均一致肯認以
      罹於請求時效之債權，不得作為主動債權向他方主張抵銷權之行使，是再審被
      告無從就該金額為六萬元主張抵銷，原確定判決偏頗引用民法第三百三十五條
      之規定，適用法規顯有錯誤。
  (二)發見未經斟酌之證物：
    原審判決確定後，再審原告搜索方德遺物時，發現方德於六十七年三月一日以空
    軍上校乙職退伍，有退伍令可考，然系爭借據係使用方德所服役之空軍單位「空
    軍便簽」書立，於斯時已不可能再取得空軍便簽使用，是該借據最後書立時間必
    在六十六年三月三日或更早年度之三月三日，因此其最後之十五年請求權時效之
    屆滿日亦為八十一年三月三日以前，核諸前開民法規定及學者見解，再審被告實
    無權於八十五年一月十九日主張抵銷權之行使，是此一退伍令證據，顯有利於再
    審原告，而於前審未及審酌之證據，依法自得提起本件再審。
三、經查：
  (一)原確定判決，因訴訟標的價額未逾民事訴訟法第四百六十六條所定數額而不得上
    訴第三審，依民事訴訟法第三百九十八條第二項規定，該判決已於民國八十七年
    四月二日宣示時確定，業經本院調取該案卷宗核閱屬實，再審原告遲至八十七年
    五月八日方以原確定判決有民事訴訟法第四百九十六條第一項第一款規定事由（
    如上開二(一)所示），提起本件再審之訴，已逾三十日不變期間，依民事訴訟法第
    五百條第一項規定，其再審之訴為不合法，應予駁回。
  (二)再審原告主張其於原審判決確定後發現退伍令，認該書證為對其有利而原審未及
    斟酌之證據，原確定判決有民事訴訟法第四百九十六條第一項第十三款之再審理
    由等語，乃另一再審理由之提出，其應遵守之不變期間自不得與上開再審理由合
    併計算。又依其所述，雖為「再審理由知悉在後」之情形，得自知悉時開始起算
    不變期間，然再審原告僅表示於原判決確定後發現未經斟酌之退伍令，並未依民
    事訴訟法第五百零一條第一項第四款後段規定，記載遵守不變期間之證據，揆之
    最高法院八十一年度台抗字第一七八號裁定意旨，再審原告依據民事訴訟法第四
    百九十六條第十三款規定所提再審之訴，於法未合，併予駁回。
三、依民事訴訟法第五百零二條第一項、第九十五條、第七十八條，裁定如主文。
中      華      民      國    九十    年      二      月      七      日
                                  民事第一庭審判長法  官
                                                  法  官
                                                  法  官
本裁定不得抗告


司法院資訊處製作；財團法人民間司法改革基金會備份。
